【裁判字號】    97,訴,260
【裁判日期】    971202
【裁判案由】    爆竹煙火管理條例
【裁判全文】
臺中高等行政法院判決
                                       97年度訴字第260號
                              .
原      告  思源焰花股份有限公司
代  表  人  甲○○
訴訟代理人  李宏文  律師
複  代理人  張運弘  律師
被      告  苗栗縣政府
代  表  人  乙○○
訴訟代理人  江錫麒  律師
複  代理人  黃淑齡  律師
上列當事人間因爆竹煙火管理條例事件，原告不服內政部中華民
國97年6月6日台內訴字第0970070114號訴願決定，提起行政訴訟
，本院判決如下︰
    主  文
原告之訴駁回。
訴訟費用由原告負擔。
    事實及理由
一、事實概要：緣嘉義縣消防局第一大隊布袋分隊人員於民國（
    下同）96年11月28日於嘉義縣布袋港北一碼頭查獲原告販賣
    未附加認可標示之一般爆竹煙火計有3吋紙管（升空類）、
    快樂雷（升空類）等合計25箱（下稱系爭爆竹煙火），總重
    量433.5公斤，乃扣留上開爆竹煙火並移由被告處理，被告
    所屬消防局乃開具96年12月21日第000756號舉發違反爆竹煙
    火管理條例通知單予以舉發，被告審認原告違反爆竹煙火管
    理條例第7條第1項規定，乃依同法第25條第1項第3款規定，
    於97年3月24日以苗府消字第0977200049號處分書裁處原告
    新台幣（下同）30萬元罰鍰。原告不服，提起訴願，遭決定
    駁回，遂提起本件行政訴訟。
二、本件原告主張：
  (一)按爆竹煙火管理條例第2條所定爆竹煙火之定義，係供節慶
    、娛樂及觀賞之用，不包括信號彈、煙霧彈或其他類似物品
    ，原告遭扣押之燃放型特效煙火，須由爆竹煙火監督人及專
    業人員經由特定之電子點火裝置、導線、分電盤、控制開關
    等裝置施放，係屬舞台特效煙火，依據內政部內授消字第09
    70820759號函意旨，非屬爆竹煙火管理條例之爆竹煙火。訴
    願決定僅以系爭爆竹煙火，施放時需於戶外空曠場地，並預
    定與觀眾及鄰近建築保持300公尺以上之距離為由，認定其
    為該條例所稱之一般爆竹煙火（升空類），駁回訴願，顯然
    將不同之產品歸類為一般爆竹煙火而有違背法令之嫌。
  (二)原告公司設立登記於79年4月12日，營業項目包括煙火之製
    造、設計、施放工程及服務、演藝活動，本件原告係受澎湖
    縣湖西鄉觀音宮之邀請前往設計施放煙火，且此項煙火施放
    亦有向澎湖縣消防局提出申請，可知本次係由原告公司承攬
    施放煙火工作，並無與觀音宮有買賣煙火之事實。查買賣必
    定有出賣人及買受人，本件並無所謂買受人存在，僅有原告
    公司為施放煙火之承攬人，因煙火施放地在澎湖，原告公司
    設於苗栗，自須先將該批煙火以陸運方式運往嘉義，再由嘉
    義布袋碼頭轉運以海運方式運往澎湖，然苗栗縣消防局竟以
    販賣未附加認可標之一般爆竹煙火，依爆竹煙火管理條例第
    7條及第25條第1項第3款規定逕予裁處，針對買受之相對人
    未予詳究，且訴願決定所指販賣之對象亦僅以「相對人」帶
    過，顯然草率與事實不符。
  (三)按「本條例所定爆竹煙火，係供節慶、娛樂及觀賞之用，不
    包括信號彈、煙霧彈或其他類似物品，其分類如下：一、高
    空煙火：指煙火主體直徑在7.5公分以上，其火藥作用時垂
    直方向射程在75公尺以上者。二、一般爆竹煙火：指前款以
    外，其火藥作用後會產生火花、旋轉、飛行、爆音或煙霧等
    現象者。前項第2款所定一般爆竹煙火，其種類如下：一、
    火花類。二、旋轉類。三、行走類。四、飛行類。五、升空
    類。六、爆炸音類。七、煙霧類。八、摔炮類。九、其他類
    。」、「販賣一般爆竹煙火，應向中央主管機關申請型式認
    可及個別認可，經發給型式認可證書及附加認可標示後，始
    得為之。一般爆竹煙火經個別認可不合格，且不能修補者，
    中央主管機關得逕行或命申請人銷毀之。對附加認可標示之
    一般爆竹煙火，主管機關得至該製造、儲存或販賣場所進行
    抽樣檢驗或於市場購樣檢驗。第1項所定型式認可、個別認
    可、型式認可證書與認可標示之核發及前項所定抽樣檢驗與
    購樣檢驗，得委託中央主管機關認可之專業機構辦理之。第
    1項所定一般爆竹煙火型式認可與個別認可之申請資格、程
    序、應備文件、認可要件、審核方式、標示規格與附加方式
    、收費及其他應遵行事項之辦法，由中央主管機關定之。」
    爆竹煙火管理條例第2條、第7條定有明文。然考察其立法意
    旨，係為避免一般民眾使用爆竹煙火造成危險，而要求必須
    得到認可方得在市面流通販賣，該條款並非在規範「由煙火
    製造商設計並派專人施放之特效煙火」，蓋煙火製造商所特
    別設計施放之特效煙火，是量身訂作，無法提供一般民眾把
    玩，亦不在市面流通販賣，以國慶煙火及澎湖花火節為案例
    ，所有施放之高空特效煙火，從未申請認可販賣之核准，且
    未向主管機關申請形式認可及個別認可，並經發給形式認可
    證書及附加認可標示後，始得為之，因該煙火並非屬一般爆
    竹煙火販賣供民眾使用，僅須依消防法第14條向直轄市、縣
    市消防主管機關申請即可，原告亦多次施放同種類煙火，提
    供許可函供參。
  (四)有關一般爆竹煙火型式認可及個別認可作業辦法第4條第9款
    ：「一般爆竹煙火型式認可應符合下列共同認可要件：．．
    ．九、導火線應符合下列規定：(一)外露之導火線應採用安全
    引線，點火後3秒以上才能引燃主體。(二)安全引線應能承受3
    秒鐘以上之旁燃。(三)外露之導火線應裝置牢固，至少須能承
    受成品本身2倍或成品加上227公克之重量。」第5條第5款「
    一般爆竹煙火型式認可除應符合前條共同要件外，並應依其
    種類分別符合下列規定：．．．五、升空類：指以紙或塑膠
    製成之筒管（單筒或多筒），於筒內填充火藥等，射向空中
    後產生各種顏色及形狀之火花者。(一)每個發射煙火之筒管直
    徑不得超過7.5公分，每筒火藥量在20公克以下；多筒式者
    ，總火藥量在200公克以下。(二)火藥腔體填充後，填充之火
    藥上方裝置塞子或不燃填塞物。(三)筒內有爆炸藥劑者，距離
    發射點30公尺以上始得開始產生爆炸效果。(四)不得設計以手
    持或插座方式燃放。(五)單筒底座應與本體牢固連接，底座寬
    度，應大於其高度3分之1以上。(六)多筒式者，筒管壓縮強度
    應在30公斤以上，塞底強度在30公斤以上，筒與筒之間作用
    時間不得超過10秒。(七)具底座者，放置於18度斜板上不得傾
    倒。(八)發射後軌跡在其發射垂直線十五度夾角範圍內。(九)燃
    放後產生火焰應於距地面3公尺以上熄滅。(十)多筒式者，放
    置於60度斜板上不得傾倒。」有規定一般爆竹煙火導火線及
    升空類之型式，因此雖財團法人消防安全中心基金會函中記
    載產品類別為升空類，但非所有升空類之煙火皆為一般爆竹
    煙火，必須符合前開規定才屬於一般爆竹煙火。查高空煙火
    及特效煙火發射以產生之效果原理完全與升空類相同，其產
    生現象當然包含爆音、笛音、煙霧等現象。但特效煙火並不
    符合被查扣之一般爆竹煙火共同認可有關導火線規定。以及
    一般爆竹煙火升空類之規定，火藥量裝置方式、效果、燃放
    方式、發射軌跡等之要件等情，並聲明求為判決撤銷訴願決
    定及原處分。
三、被告則以：
  (一)按爆竹煙火管理條例所定爆竹煙火，係供節慶、娛樂及觀賞
    之用，不包括信號彈、煙霧彈或其他類似物品，其分類如下
    ：一、高空煙火：指煙火主體直徑在7.5公分以上，其火藥
    作用時垂直方向射程在75公尺以上者；二、一般爆竹煙火：
    指前款以外，其火藥作用後會產生火花、旋轉、飛行、爆音
    或煙霧等現象者，爆竹煙火管理條例第2條第1項定有明文，
    可知除信號彈、煙霧彈或其他類似物品外，凡經由火藥作用
    後會產生火花、旋轉、飛行、爆音或煙霧現象者，即為受該
    條例規範之爆竹煙火。
  (二)本件原告遭嘉義縣消防局第一大隊布袋分隊查扣之爆竹煙火
    ，其施放時需於戶外空曠場地，並預定與觀眾及鄰近建築保
    持300公尺以上之距離，現場警戒人數5人，現場滅火設施有
    滅火器3具、可使用現場水源及50公升水桶3只，有原告96年
    11月13日向澎湖縣消防局申請施放系爭爆竹煙火之煙火施放
    申請書影本可按，顯見系爭爆竹煙火依原告主張雖經由特定
    之電子點火裝置、導線、分電盤、控制開關等裝置施放，惟
    其火花、旋轉、飛行、爆音或煙霧等現象，仍係因火藥之作
    用而產生，與原告所主張內政部97年1月18日內授消字第097
    0820759號函釋經通過電流後始能產生聲光效果者，非屬管
    理條例所定之爆竹煙火之情形迥然不同，原告遭查扣之爆竹
    煙火為爆竹煙火管理條例所規範之爆竹煙火，事屬明確。
  (三)又原告負責人甲○○於被告所屬苗栗縣消防局96年12月21日
    違法爆竹煙火案件談話紀錄中承認扣案煙火為其所製造無誤
    ，雖原告另主張受澎湖縣湖西鄉觀音宮之邀請前往設計施放
    煙火，係承攬施放煙火，並無與澎湖觀音宮有買賣煙火云云
    ，經查原告與澎湖觀音宮之施放煙火約定，原告之義務有二
    ：一為施放爆竹煙火、另一為提供原告製造之爆竹煙火，就
    前者而言可認為承攬，惟就後者應認原告提供其所製造之爆
    竹煙火而收受對價，是為買賣，該當於爆竹煙火管理條例第
    7第1項、第25條第1項第3款所定販賣行為之態樣，應向中央
    主管機關申請型式認可及個別認可，原告未申請認可而販賣
    即有義務之違反。另原告主張已依消防法第14條規定取得施
    放許可，惟施放許可之管理，與是否須取得販賣許可，係屬
    二事。
  (四)就原告遭扣爆竹煙火抽樣鑑定一節，業經財團法人消防安全
    中心基金會就扣案爆竹煙火抽樣為外觀檢驗及燃燒檢驗，並
    做成檢驗報告，有該基金會97年10月7日危竹驗字第0901
    號函可稽，其大意略以：(一)抽樣日期：97年9月25日。(二)抽
    樣地點：嘉義縣東石鄉永屯村12之1號（永豐爆竹公司）。
    (三)在場人員：財團法人消防安全中心基金會黃兆振、嘉義縣
    消防局隊員蔡宗興、苗栗縣消防局楊純、陳昌維、原告思源
    公司劉進發、永豐公司吳超群。(四)抽樣煙火：3吋紙管2支、
    吐錦冠（錦馬尾）1箱、金色光帶入落葉1箱、W型火樹加銀
    拉手（90發）1箱、叫聲銀龍1箱，均為升空類。(五)檢驗結果
    ：火藥燃燒後皆會產生煙霧之現象，視產品種類之不同而會
    有煙霧多或少之不同，產生現象為爆音及笛音。
  (五)有關內政部消防署97年1月18日內授消字第0970820759號函
    適用疑義，經被告以97年9月23日府消調字第0977200203號
    函請內政部說明，經內政部以97年10月7日內授消字第09701
    60495號函復略為：(一)舞台特效煙火因設置時須距離觀眾或
    表演人員較近，故其火藥量、規格及產生效果較爆竹煙火為
    精確且小，並非加諸前揭函所示電子裝置者皆屬舞台特效煙
    火。(二)本案按取締機關（嘉義縣消防局）製作之扣留爆竹煙
    火清冊，皆屬爆竹煙火管理條例第2條第1項第2款所定之一
    般爆竹煙火之升空類，不因其點火方式變更為電子方式，即
    無爆竹煙火條例之適用。
  (六)綜上，原告販賣未附加型式認可及個別認可標示之爆竹煙火
    ，違反爆竹煙火管理條例第7條第1項之規定，被告依同條例
    第25條第1項第3款予以裁罰30萬元，並無違誤等語，資為抗
    辯，並聲明求為判決駁回原告之訴。
四、本院查：
  (一)按「本條例所定爆竹煙火，係供節慶、娛樂及觀賞之用，不
    包括信號彈、煙霧彈或其他類似物品，其分類如下：一、高
    空煙火：指煙火主體直徑在7.5公分以上，其火藥作用時垂
    直方向射程在75公尺以上者。二、一般爆竹煙火：指前款以
    外，其火藥作用後會產生火花、旋轉、飛行、爆音或煙霧等
    現象者。前項第2款所定一般爆竹煙火，其種類如下：一、
    火花類。二、旋轉類。三、行走類。四、飛行類。五、升空
    類。六、爆炸音類。七、煙霧類。八、摔炮類。九、其他類
    。」、「販賣一般爆竹煙火，應向中央主管機關申請型式認
    可及個別認可，經發給型式認可證書及附加認可標示後，始
    得為之。」、「有下列各款情事之一者，處新臺幣30萬元以
    上150萬元以下罰鍰：．．．三、製造、輸入業者或零售商
    以外之供應者，販賣未附加第7條第1項所定認可標示之一般
    爆竹煙火。」為爆竹煙火管理條例第2條、第7條第1項及第
    25條第1項第3款所明定。
  (二)經查，本件原告係從事爆竹煙火之製造及販賣業，其受澎湖
    縣湖西鄉觀音宮之邀請前往設計施放煙火，原告乃將未附加
    認可標示之系爭爆竹煙火運往澎湖施放，經嘉義縣消防局第
    一大隊布袋分隊人員於96年11月28日在嘉義縣布袋港北一碼
    頭查獲，並扣留上開爆竹煙火之事實，為原告所不爭。而系
    爭爆竹煙火經被告送往財團法人消防安全中心基金會就扣案
    爆竹煙火抽樣為外觀檢驗及燃燒檢驗結果，為一般升空類爆
    竹煙火，有中連汽車貨運股份有限公司代印轉運行明細、嘉
    義縣消防局扣留爆竹煙火清冊、財團法人消防安全中心基金
    會之檢驗報告等件附卷可稽，原告違章事實，堪以認定。被
    告認原告違反爆竹煙火管理條例第7條第1項規定，乃依同法
    第25條第1項第3款規定，以97年3月24日苗府消字第0977200
    049號處分書處裁原告30萬元罰鍰，並無不合。
  (三)原告雖為上開主張，惟查：
    1.被告所屬消防局就原告遭扣爆竹煙火抽樣送請財團法人消
      防安全中心基金會鑑定，業經財團法人消防安全中心基金
      會就扣案爆竹煙火抽樣為外觀檢驗及燃燒檢驗，並做成檢
      驗報告，該報告略以：(一)抽樣日期：97年9月25日。(二)抽
      樣地點：嘉義縣東石鄉永屯村12之1號（永豐爆竹公司）
      。(三)在場人員：財團法人消防安全中心基金會黃兆振、嘉
      義縣消防局隊員蔡宗興、苗栗縣消防局楊純、陳昌維、原
      告公司劉進發、永豐公司吳超群。(四)抽樣煙火：3吋紙管
      2支、吐錦冠（錦馬尾）1箱、金色光帶入落葉1箱、W型火
      樹加銀拉手（90發）1箱、叫聲銀龍1箱，均為升空類。(五)
      檢驗結果：火藥燃燒後皆會產生煙霧之現象，視產品種類
      之不同而會有煙霧多或少之不同，產生現象為爆音及笛音
      ，有該基金會97年10月7日97危竹驗字第0901號函附卷可
      憑（見本院卷第107至114頁）。依該基金會鑑定結果，核
      與爆竹煙火管理條例第2條第1項第2款所定一般爆竹煙火
      之要件相符，且內政部97年10月7日內授消字第09701604
      95號函（見本院卷第115、116頁）亦為相同之認定，是扣
      案之系爭爆竹煙火核屬爆竹煙火管理條例第2條第1項第2
      款所規定之一般爆竹煙火，要屬無疑。
    2.原告提出之煙火施放申請書，載明施放煙火種類為多樣型
      ，煙火施放最大直徑不超過7.2公分，施放地點為澎湖縣
      湖西鄉龍門村觀音宮前漁港廣場，並預定與觀眾及鄰近建
      築保持300公尺以上之距離，現場警戒人數5人，現場滅火
      設施有滅火器3具、可使用現場水源及50公升水桶3只，有
      原告96年11月13日向澎湖縣消防局申請施放系爭爆竹煙火
      之煙火施放申請書影本可按（見本院卷第18至19頁），顯
      見系爭爆竹煙火並非在舞台上施放之特效煙火或高空煙火
      （高空煙火直徑為7.5公分以上）。又依原告主張系爭爆
      竹煙火須經由特定之電子點火裝置、導線、分電盤、控制
      開關等裝置施放，惟其火花、旋轉、飛行、爆音或煙霧等
      現象，仍係因火藥之作用而產生，與原告所主張內政部97
      年1月18日內授消字第0970820759號函釋經通過電流後始
      能產生聲光效果者，非屬該管理條例所定之爆竹煙火之情
      形迥然不同，並非經由特定之電子點火裝置、導線等裝置
      施放者，皆為舞台特效煙火，不因其點火方式變更為電子
      方式，即無爆竹煙火條例之適用。原告主張系爭爆竹煙火
      ，係經由特定之電子點火裝置、導線等裝置施放者，皆為
      舞台特效煙火，自無足採。
    3.澎湖觀音宮委託原告施放煙火，其約定內容包括煙火設計
      、製造及施放等項，金額約20萬元。則原告與澎湖觀音宮
      間之契約，原告既有提供其製造之爆竹煙火及施放爆竹煙
      火之約定，該契約即屬承攬與買賣之契約，原告之代表人
      於97年9月18日本院行準備程序時陳明系爭爆竹煙火係出
      售予澎湖觀音宮在案（見本院卷第101、102頁）。準此，
      原告與澎湖觀音宮間之約定，既含買賣行為，原告販賣系
      爭爆竹煙火與澎湖觀音宮，依爆竹煙火管理條例第7第1項
      規定，應向中央主管機關申請型式認可及個別認可，原告
      未申請認可而販賣系爭爆竹煙火予澎湖觀音宮，即有義務
      之違反。至於原告將系爭爆竹煙火欲送往澎湖觀音宮施放
      ，於運至嘉義縣布袋港北一碼頭時為警查獲，並不影響原
      告與澎湖觀音宮間買賣契約成立之效力。另原告主張已依
      消防法第14條規定取得施放許可，惟施放許可之管理，與
      是否須取得販賣許可，係屬二事，不因原告已申請施放許
      可，即認已取得販賣許可。
  (四)綜上所述，原告上開主張，均不足採。從而，原告販賣未經
    認可之一般爆竹煙火，被告以原告違反爆竹煙火管理條例第
    7條第1項之規定，依爆竹煙火管理條例第25條第1項第3款之
    規定，裁處罰鍰30萬元，核無違誤，訴願決定遞予維持，亦
    無不合，原告起訴論旨請求撤銷，為無理由，應予駁回。至
    於兩造其餘之主張和舉證，與本件判決之結果無影響，毋庸
    逐一加以論述，附此敘明。
五、據上論結，本件原告之訴為無理由，依行政訴訟法第195條
    第1項後段、第98條第1項前段，判決如主文。
中    華    民    國    97    年    12    月     2    日
                臺中高等行政法院第二庭
                          審判長法  官  胡  國  棟
                                法  官  許  武  峰
                                法  官  林  秋  華
以上正本證明與原本無異。
如不服本判決，應於判決送達後20日內向本院提出上訴書狀，其
未表明上訴理由者，應於提起上訴後20日內向本院提出上訴理由
書（須依對造人數附具繕本）；如於本判決宣示或公告後送達前
提起上訴者，應於判決送達後20日內補提上訴理由書（須附繕本
）。未表明上訴理由者，逕以裁定駁回。
中    華    民    國    97    年    12    月     8    日
                                書記官  蔡  宗  融


司法院資訊處製作；財團法人民間司法改革基金會備份。
